臺灣高等法院民事判決
110年度家上字第180號
上訴人即附
帶被上訴人  乙○○  
訴訟代理人  吳宗華律師
被上訴人即
附帶上訴人  甲○○  
訴訟代理人  林俊峰律師
            駱鵬年律師
上列當事人間請求離婚等事件，上訴人對於中華民國110年5月14
日臺灣臺北地方法院109年度婚字第178號第一審判決提起上訴，
被上訴人提起附帶上訴，本院於110年11月16日言詞辯論終結，
判決如下：
    主      文
原判決關於：㈠駁回上訴人反請求離婚之部分；㈡命上訴人給付部
分及該部分假執行之宣告，暨該訴訟費用之裁判均廢棄。
上廢棄㈠部分，准上訴人與被上訴人離婚。
上廢棄㈡部分，被上訴人在第一審之訴及假執行之聲請均駁回。
其餘上訴及假執行之聲請均駁回。
附帶上訴駁回。 
第一、二審訴訟費用，關於上訴部分，由上訴人負擔三分之一，
餘由被上訴人負擔；關於附帶上訴部分，由被上訴人負擔。
    事實及理由
一、被上訴人本請求主張及反請求抗辯：
　  兩造於民國100年7月7日結婚，婚後未育有子女，共同居住○
    ○市○○區○○路000號4樓（下稱系爭住所），然上訴人自108年
    4月23日無故離家，伊曾訴請命上訴人履行同居義務，經原
    法院108年度家調裁字第78號裁定（下稱系爭裁定）獲准在
    案，惟上訴人迄今未返家同住，拒不履行同居義務，且無不
    能同居之正當理由，顯係惡意遺棄伊在繼續狀態中，婚姻破
    綻已無法修復，難以繼續維持，可歸責於上訴人。又兩造於
    婚前100年2月18日簽署婚姻協議書（下稱系爭協議書），該
    協議書第5條約定兩造於結婚後，履行同居義務之所在地為
    系爭住所，如有違反者，應給付他方違約金新臺幣（下同）
    50萬元，今上訴人無故離家，伊自得據此向上訴人請求給付
    違約金。且兩造自108年4月23日分居迄今，伊屢次聯繫，上
    訴人皆冷漠以對、單方面拒絕溝通，甚至拒絕告知行蹤，致
    伊承受莫大精神壓力，而有睡眠障礙、罹患憂鬱狀態，伊亦
    得依民法第1056條規定，向上訴人請求非財產上之損害賠償
    20萬元。再者，上訴人離家後，伊無法連繫上訴人，故前往
    新店分局江陵派出所報案協尋，希望上訴人平安返家；伊有
    高度維繫兩造婚姻之意願，對上訴人無故離家一再寬容，益
    徵伊努力維繫兩造婚姻；況憂鬱、焦慮情緒發生原因多端，
    應係上訴人個人因素所致，非可歸責於伊，實難依診斷證明
    書率為上訴人有利之認定；且上訴人所提出診斷證明書距其
    離家已過半年之久，無從認定可歸責於伊，婚姻破綻應可歸
    責上訴人，上訴人反請求離婚及損害賠償均無理由等語。爰
    依民法第1052條第1項第5款、第2項，請求准伊與上訴人離
    婚；依系爭協議書及民法第1056條規定，請求上訴人如數給
    付上開違約金及損害賠償本息。原審就離婚部分為被上訴人
    勝訴判決；就違約金部分命上訴人應給付被上訴人20萬元本
    息，駁回被上訴人其餘之訴（被上訴人就原審駁回其50萬元
    部分，提起附帶上訴；逾此部分非本院審理範圍，不予贅述
    ）。答辯聲明：⒈上訴駁回。⒉如受不利判決，願供擔保請准
    宣告免為假執行。附帶上訴聲明：⒈原判決關於駁回被上訴
    人後開第2項之訴部分廢棄。⒉上訴人應再給付被上訴人50萬
    元（違約金30萬元、損害賠償20萬元），及自判決兩造離婚
    確定翌日起至清償日止，按週年利率百分之五計算之利息。
二、上訴人本請求抗辯及反請求主張：
　  伊離開系爭住所係因被上訴人婚後長期對伊施以疲勞轟炸式
    訓話及言語暴力，滔滔不絕、咄咄逼人地將其個人之思想、
    要求、價值觀以訓話的方式強加於伊，毫不顧慮伊感受，使
    伊無法忍受、身心俱疲，致伊長時間患有憂鬱情緒的適應障
    礙症，自106年10月17日開始至晴天身心診所接受治療，復
    於108年11月2日至淡水馬偕紀念醫院就診，確診患有「伴有
    焦慮之適應疾患」，迄今仍持續回診追蹤；主治醫師建議遠
    離其壓力源並持續就醫，故伊拒絕履行同居義務有正當理由
    ，系爭裁定未考量上情而有瑕疵，伊既有正當理由拒絕履行
    同居之義務，自不構成惡意遺棄，被上訴人依民法第1052條
    第1項第5款請求判決離婚，顯無理由。又兩造間婚姻破綻可
    歸責於被上訴人自私、不願自省、無同理心之個性所致兩造
    溝通不良，被上訴人之可歸責性較高，亦不得依民法第1052
    條第2項規定請求離婚，更不得請求損害賠償。再者，系爭
    協議書為約定履行同居義務之地點，非約定兩造應有履行同
    居之契約義務，縱伊拒絕履行同居義務，然伊違反者為民法
    第1001條所定之同居義務，而非違反系爭協議書所約定之義
    務；夫妻間因一時爭吵致感情不睦而暫時分居之情形所在多
    有，除基於惡意遺棄他方之情形者外，是否履行同居義務應
    屬婚姻之一方基於人格尊嚴，得以自主決定之人身自由，系
    爭協議書所為約定，強令伊負有強制履行同居義務之義務，
    一旦違反將遭受鉅額之違約罰則，已不僅是財產上負擔，當
    然具有限制伊自由行動之實質效果，顯已侵害伊基於憲法第
    8條所保障之人身自由基本權。況系爭協議書未明確約定當
    事人於具有正當理由時，得拒絕履行同居義務，則縱伊有正
    當理由不履行同居義務仍將同應給付50萬元違約金之情形，
    無異容許被上訴人對伊加諸人身自由之限制，已嚴重侵害伊
    之人身自由，違反公序良俗，應屬無效；且違約金過高，請
    求予以酌減等語置辯。兩造婚後無「相信互諒」之對話，被
    上訴人長期以咄咄逼人之態度對伊進行疲勞轟炸式訓話及言
    語暴力，使伊受有精神上不可忍受之痛苦，客觀上已逾越夫
    妻通常可忍受之程度，任何人倘處於同一境況，皆將喪失維
    持婚姻之意欲，該當民法第1052條第1項第3款之不堪同居之
    虐待。又兩造間婚姻破綻係可歸責於被上訴人，已如前述，
    伊因判決離婚而受有非財產上損害20萬元，自得向被上訴人
    請求給付。爰依民法第1052條第1項第3款、第2項，請求准
    伊與被上訴人離婚；依民法第1056條規定請求損害賠償20萬
    元本息（逾此部分，非本院審理範圍，不予贅述）。上訴聲
    明：⒈原判決不利上訴人部分廢棄。⒉上廢棄部分：①被上訴
    人在第一審之訴及假執行之聲請均駁回；②准上訴人與被上
    訴人離婚。③被上訴人應給付上訴人20萬元，及自離婚判決
    確定翌日起至清償日止，按週年利率百分之五計算之利息。
    ⒊願供擔保請准宣告假執行。答辯聲明：附帶上訴駁回。
三、兩造不爭執事項（見本院卷第87頁）：
　　兩造於100年2月18日簽立系爭協議書，嗣於100年7月7日結
    婚，婚後共同居住系爭住所，上訴人於108年4月23日離開系
    爭住所，經被上訴人訴請履行同居義務，原法院於108年11
    月18日，經兩造合意，以系爭裁定命上訴人應與被上訴人同
    居，然上訴人並未與被上訴人同居，兩造自108年4月23日分
    居迄今。
四、兩造爭執事項：
  ㈠被上訴人依民法第1052條第1項第5款或第2項、上訴人依同條
    第1項第3款或第2項規定訴請離婚，是否有據？
  ㈡兩造依民法第1056條規定，請求對造給付損害賠償20萬元本
    息，是否有據？
　㈢被上訴人依系爭協議書之約定，請求上訴人給付違約金50萬
    元本息，是否有據？　
五、得心證之理由：　
  ㈠被上訴人依民法第1052條第1項第5款或第2項、上訴人依同條
    第1項第3款或第2項規定訴請離婚，是否有據？
　  按有民法第1052條第1項以外之重大事由，難以維持婚姻者 
    ，夫妻之一方得請求離婚。但其事由應由夫妻之一方負責者
    ，僅他方得請求離婚，民法第1052條第2項定有明文。所謂
    「有前項以外之重大事由，難以維持婚姻者」，乃抽象的、
    概括的離婚事由，判斷標準為婚姻是否已生破綻而無回復之
    希望，此非可由當事人已喪失維持婚姻意欲之主觀面加以認
    定，而應依客觀的標準，即難以維持婚姻之事實，是否已達
    於倘處於同一境況，任何人均將喪失維持婚姻希望之程度以
    決之。又婚姻係以夫妻共同生活為目的，夫妻雙方應以誠摯
    互信為基礎，相互扶持，共同建立和諧美滿之家庭，倘雙方
    無法溝通、漠不關心聞問，均無維繫婚姻之意願，婚姻關係
    誠摰互信之感情基礎，已經不復存在，依一般人之生活經驗
    處於同一境況，均將喪失維持婚姻之意欲，應認顯然難期修
    復，雙方共同生活的婚姻目的已經不能達成，應認符合民法
    第1052條第2項所定難以維持婚姻之重大事由。此事由應由
    夫妻一方負責者，僅他方得請求離婚。因此，若夫妻雙方均
    為有責時，則應衡量比較雙方之有責程度，而許責任較輕之
    一方向應負主要責任之他方請求離婚，如雙方之有責程度相
    同，則雙方均得請求離婚，以符公平，且符合民法第1052條
    第2項規定之立法目的。茲分述如下：
  ⒈關於婚姻破綻部分：
  ⑴被上訴人本請求主張兩造婚後未育有子女，共同居住系爭住
    所，然上訴人自108年4月23日無故離家，伊曾訴請命上訴人
    履行同居義務，經系爭裁定獲准在案，惟上訴人迄未返家同
    住，拒不履行同居義務，顯係惡意遺棄伊在繼續狀態中，婚
    姻破綻已無法修復，難以繼續維持等語；上訴人則反請求主
    張兩造婚後無「相信互諒」之對話，被上訴人長期以咄咄逼
    人之態度對伊進行疲勞轟炸式訓話及言語暴力，使伊受有精
    神上不可忍受之痛苦，而長時間患有憂鬱情緒的適應障礙症
    ，迄今仍持續回診追蹤，已該當所謂不堪同居之虐待，故伊
    拒絕履行同居義務有正當理由，且兩造間婚姻破綻係可歸責
    於被上訴人等語。
　⑵經查，兩造自108年4月23日起迄今皆處於分居狀態，期間均
    未聯繫，並無改善分居窘境之意願或積極作為，婚姻確已名
    存實亡，夫妻感情未見回復，實質上已無婚姻共同生活可言
    ，客觀上亦難以期待兩造繼續經營和諧幸福之婚姻生活，且
    兩造於本件訴訟期間各執一詞，各自提起離婚訴訟及反請求
    判決離婚，均無任何修復作為，肇致兩造婚姻關係已無任何
    互摯互信之基礎，衡之該事由之發生，肇因於兩造均未理性
    解決婚姻中所生問題，此觀諸兩造婚後不詳時間之對話：「
    男（即被上訴人）:你理由一大堆哩!你幾點出門？女（即上
    訴人）:兩點多出門阿。男:你電話裡面幾點講？女：電話？
    男:電話裡面你幾點出門?跟我講。女:兩點多阿。男:來，去
    看監視器，兩點多，來啊！……你為什麼不講老實話哩？……你
    剛剛說兩點多，電話裡面兩點，越來越慢，慢到兩點多，我
    跟你講過我不喜歡這樣子騙來騙去的，講老實話我就不會跟
    你講甚麼，以前也跟你講說不要那麼晚回來，我今天不是說
    不讓你出門……你不要挑戰我的極限喔，你算算看，10點，你
    兩點出門，幾個小時我問你，你辦事要一天嗎?需要8個小時
    嗎？……女:我剛不是跟你說我吃晚餐吧！男:吃晚餐有吃那麼
    久嗎？……我怎麼算時間我算得出來，我天天跑，這個路多遠
    我都曉得……一個小時給你夠不夠？女:不夠啦，你要想車子
    班次，又沒有那麼密集。男:不夠，來，我帶你去，走路，
    我到那邊幾分鐘，坐捷運幾分鐘，你要不要，現在試看看，
    要不要?你不要跟我頂嘴喔，硬ㄠ喔!……我今天是這樣不爽喔
    ，你不要頂嘴喔，你跟我講老實話，我就不會跟你囉嗦喔!…
    …女：我是不能講任何一句話啦……男:你每一次出去回來都是
    10點、9點半、10點，你講老實話，有沒有這樣子?每一次都
    是這樣子，是不是這樣子?我有亂講嗎?你講老實話嘛!我有
    沒有講錯?每一次喔，天天喔，每一次喔，不是偶爾喔，我
    有沒有講錯嘛!你講啊，你講就沒關係，講出來嘛!你怎麼會
    編一些理由哩?偶爾你編理由我能接受哩!你每一次都這樣子
    你想要編理由，編得出來喔?……我是好好跟你講，你不要讓
    我火大喔……聊天嘛!兩個小時嘛!吃飯聊天兩個小時嘛!報名
    一定要兩個多小時嗎？……你朋友是誰?電話給我，你朋友是
    誰?難道他不會勸你回來嗎?你朋友是誰嘛?電話給我，我問
    看看。女:同事阿。男:同事是誰，給我嘛！我打電話問看看
    ，你們同事都當這樣子的。你不要藉口喔，越藉口事情又再
    重複喔……我多久沒出去了，我偶爾出去，我三更半夜回來，
    沒有過分吧，是不是這樣的意思?是不是這樣的意思嘛?是不
    是這樣的意思?我問你啊!不能這樣子比喻喔!不能這樣子比
    喻喔!你這樣子比喻我話都講不完喔……」等語，為兩造不爭
    執（見原審卷第61至66頁，本院卷第94頁），可知兩造於婚
    後期間，被上訴人曾因上訴人與友人外出，認上訴人未誠實
    告知行蹤，且外出時間過久，即不斷質問上訴人行蹤，於上
    訴人回應後仍多所質疑、不予採信，復對上訴人發怒、警告
    及重覆訓話，甚且要求上訴人提供友人電話供其查詢確認等
    情。
　⑶次查「男：我今天不能講妳是不是？啊？我跟你講我今天是
    我合法的妳先生哦，妳搞清楚哦……不要以為這個家當成說旅
    行社哦……妳要回來拿衣服就拿衣服哦是不是？啊？我有講過
    妳不能回去看嗎？啊？……女：我媽這邊真的斷掉了。男：妳
    難道妳在怪我哦？啊？怪我說我不打電話我跟妳講，妳今天
    回到家妳發生什麼事情，妳要告訴我才對，妳怎麼會說怪到
    我說我不打電話問妳？啊？我在講話，我過來這邊講，妳不
    要躲到裡面去哦我跟你講哦，我真的火大了……壓力很大，妳
    這樣就躲過去又過嗎？這樣躲過去嗎？啊？妳想要孝順沒關
    係，妳不要工作，妳去整天照顧妳媽沒關係……妳不要藉口說
    怎麼樣怎麼樣子，我有對妳兇過嗎？我好好跟妳溝通欸，妳
    今天反而做不到的東西，妳反而說怪到我這邊來……我今天從
    來……沒有跟你講說妳不能回去看哦，就兩方要……父母就是爸
    爸媽媽……沒有什麼偏差偏的了，妳懂嗎？妳今天反而……咬我
    一口說我沒有打電話問妳，妳自己做了不對，妳還問怪我咧
    ……整天都不打電話……我等妳的電話……後來現在有打來了，打
    來沒有講理由，妳說回來拿制服，今天妳已經嫁到別的家，
    新店就是你家，關渡不屬於妳家了妳懂嗎？……我讓你知道說
    妳只是那麼容易，我讓妳知道哦，我今天不是恐嚇妳哦，我
    這人就會我氣我的我一定會做的到哦，我隨時都到妳公司哦
    ，我跟妳講哦，妳不要逼我我跟妳講……每一次說哦妳有貸款
    貸款什麼……貸幾年的？女：二十。男：……我問妳，妳會繳的
    清嗎？妳自己想想看喔，妳不要藉口說妳貸款貸款貸款貸款
    ，還有很遠的時間咧……妳以前買的理由就是哦妳還沒…不結
    婚，想要有一個窩才買，妳現在已經結婚了，妳把所有東西
    都放棄了，懂嗎？妳不要一天到晚記得說我有貸款……我跟妳
    講哦，本來就好好給妳回去看…看妳媽媽……我沒有阻擾妳說
    不能回去，妳今天這樣的態度哦……我反而我不讓妳回去哦我
    跟妳講哦……妳媽媽狀況怎麼樣子妳應該告訴我才對啊，妳怎
    麼會怪到我說欸我沒有問妳。女：我沒有怪你嘛……她是這邊
    斷掉阿，昨天這麼晚……我想你在睡了阿。男：妳打一通電話
    嘛，讓我安心的話，妳已經回到家了，已經讓我不曉得妳在
    到底想什麼……我今天娶妳回到家不是玩玩而已哦……妳不要愈
    來愈爬到我的頭上來哦……妳講理由給我聽嘛……。女：她就很
    嚴重嘛。女：你可不可以小聲一點，一定要這麼大聲嗎？男
    ：我不爽阿，我就是不爽阿……我現在真的是不爽了，啊？妳
    嗆那時候很爽嘛，嗆我就很爽嘛，對啦……妳家一個人妳一個
    人而已，講難聽一點，其他人都死光光了是不是……」等語，
    為兩造不爭執（見原審卷第67至69頁，本院卷第94頁），可
    知被上訴人因上訴人至娘家照顧其母親，未告知被上訴人詳
    情，於上訴人返家拿取衣物時，被上訴人對其連續發怒及反
    覆指責，復揚言會至上訴人辦公室，並咒罵上訴人家人；又
    不滿上訴人於婚前貸款購屋，貸款期間長達20年，於婚後仍
    需繳納貸款，要求上訴人認知其已結婚，係將婚前所有東西
    都放棄等情。
　⑷另查「男：……今天搞到這樣子地步哦，一天到晚都怪我哦，
    欸妳想要怎麼樣辦嘛，告訴我。女：沒有離婚就分居住嘛。
    男：我為什麼要分居？……女：你這樣子…你這樣子折磨我欸
    。男：……妳今天一個東西不如意後妳要搞到這樣子地步嗎？
    ……你怎麼會我說我沒有幫妳充電………家裡充電，我沒有說妳
    家裡不能充電哦……妳不要說分居分居就妳就搬走，不可能阿
    ……女：分居過生活就對了……我回去我還是被你折磨嘛……講一
    些有的沒有的阿。男：……我有講過妳嗎？我有講過妳嗎？……
    我有講妳什麼？告訴我，妳自己說我不能用……不能用妳的網
    路，妳都不講，說我不幫妳充電……妳自己講說欸我不能…不
    能用你的網路，網路費要給你。女：那你有沒有叫我分擔電
    費啊？……男：啊！那妳怎麼突然分居，笑話嗎？……我本來就
    好好跟妳講的……女：你沒有，你從來都沒有好好講，你都一
    直這樣很抓狂在講，今天我會這樣做都是你逼我的……我既然
    離開我就不會再回去了啦。男：阿妳不會回去……妳現在在哪
    ？……妳說阿我分居就分居唷？我今天我也沒有對妳怎樣，我
    有對妳怎麼樣嗎？阿如果我對妳哦有對妳怎樣時候妳說好我
    對妳……妳怎麼會說我沒有…沒有照顧妳？我哪有虐待妳？……
    我不是不商量，我跟妳商量阿，妳要怎麼樣處理妳告訴我嘛
    ……女：就跟你講過分居嘛……我也不可能回去阿……」等語，為
    兩造不爭執（見原審卷第71至74頁，本院卷第94頁）；佐以
    上訴人於兩造分居前即因患有「持續性憂鬱症」至晴天身心
    精神科診所就診，其106年10月17日、同年10月30日、同年1
    1月29日病歷記載其自述：「……先生指著自己芝麻小事多干
    涉……」、「……先生指著自己芝麻小事多干涉……婚姻壓力……如
    何理解先生的心態……不了解為何先生不安全，無法面對自己
    的沒有自信，攻擊和要求……」、「述先生[目中無人]……其多
    以質疑口吻，無法消化自己的不安全，嘗試理解，戰戰兢兢
    相處」等語，有上開診所函送之病歷資料在卷可按（見本院
    卷第137、139頁）。可知兩造嗣因充電、使用網路等問題再
    度發生爭執，上訴人因被上訴人長期以來未與其以良性溝通
    方式對話，而係對其質疑、發怒、指責及訓話，甚咒罵其家
    人，於婚姻關係中感受係遭被上訴人精神折磨，曾因此至上
    開精神科診所就診，無法再與被上訴人共同生活，而向被上
    訴人提出分居，然被上訴人不同意，並向上訴人表示願與其
    商量，惟上訴人不願與被上訴人協商，拒絕返回系爭住所與
    被上訴人同住等情。
　⑸又上訴人於108年4月23日離開系爭住所，嗣經被上訴人訴請
    履行同居義務，原法院於108年11月18日以系爭裁定命上訴
    人應與被上訴人同居，上訴人迄未履行，兩造分居期間均未
    聯繫，並無改善分居窘境之意願或積極作為，實質上已無婚
    姻共同生活可言，客觀上亦難以期待兩造繼續經營和諧幸福
    之婚姻生活等情，已如前述，且兩造於本件訴訟期間各執一
    詞，各自提起離婚及反請求離婚訴訟，均無任何修復作為，
    肇致兩造婚姻關係已無任何互摯互信之基礎，核諸前揭說明
    ，兩造婚姻之破綻，已達於一般人之生活經驗倘處於上述同
    一境況，均將喪失維持婚姻意欲之程度，且難期修復，則兩
    造主張其等間確有難以維持婚姻之重大事由存在乙節，均堪
    採憑。
　⒉關於婚姻破綻責任歸屬部分：
　　兩造主張其等間確有難以維持婚姻之重大事由存在乙節，固
    屬可採，上訴人離開系爭住所後，不履行同居義務，雖難辭
    其咎，然被上訴人長期以咄咄逼人之態度對上訴人進行疲勞
    轟炸式訓話及言語暴力，使其受有精神上之痛苦並因此就診
    ，進而決定離開系爭住所在前，且於兩造分居近2年期間，
    未能深切反省、誠意溝通，亦不思彌補裂痕，終致雙方漸行
    漸遠，婚姻無可收拾挽回，亦非全無過失；又兩造於本件訴
    訟期間各執一詞，各自提起離婚訴訟及反請求判決離婚，均
    無任何修補、維繫婚姻之意願各節，已如前述，衡諸前揭兩
    造婚姻整體歸責事由，應認兩造均有可歸責之原因，且可歸
    責性相等。從而，兩造依民法第1052條第2項規定請求判准
    兩造離婚，均屬有據，應予准許。至兩造其餘請求離婚事由
    ，自無再加以審酌之必要，附此敘明。
　㈡兩造依民法第1056條規定，請求對造給付損害賠償20萬元本
    息，是否有據？
　　按夫妻之一方，因判決離婚而受有損害者，得向有過失之他
    方，請求賠償；前項情形，雖非財產上之損害，受害人亦得
    請求賠償相當之金額，但以受害人無過失者為限，民法第10
    56條第1、2項分別定有明文。是以得請求因判決離婚所受非
    財產上損害者，須為無過失之一方。所謂無過失，係指對於
    離婚原因事實之發生無過失而言。易言之，若夫妻雙方就難
    以維持婚姻之重大事由均須負責時，即非無過失，自不得向
    他方請求非財產上之損害。兩造均主張其等間難以維持婚姻
    之重大事由，係可歸責於對造，自得依前揭規定向對造請求
    非財產上之損害賠償20萬元云云。惟查，本件兩造就其等婚
    姻難以維持之重大事由，均有可歸責之原因，且可歸責性相
    等，已如前述，依上說明，兩造均非無過失之一方，其等依
    前揭規定請求對造賠償因判決離婚所受非財產上損害，均無
    理由，應予駁回。
　㈢被上訴人依系爭協議書之約定，請求上訴人給付違約金50萬
    元本息，是否有據？　
　⒈按夫妻互負同居之義務。但有不能同居之正當理由者，不在
    此限，民法第1001條固有明文。次按法律行為，有背於公共
    秩序或善良風俗者，無效，民法第72條亦有規定。又所謂法
    律行為有背於公共秩序或善良風俗者無效，乃指法律行為本
    身違反國家社會一般利益及道德觀念而言（最高法院88年度
    台上字第1356號裁定意旨參照）。再者，違約金既於債務不
    履行時始由債務人支付，如債務履行，債務人即可免給付義
    務，可見違約金係在確保債務之履行，有強制履行債務之作
    用。併參諸憲法第8條規定人民身體之自由應予保障；及強
    制執行法第128條第1、2項規定：「依執行名義，債務人應
    為一定之行為，而其行為非他人所能代履行者，債務人不為
    履行時，執行法院得定債務人履行之期間。債務人不履行時
    ，得處新臺幣三萬元以上三十萬元以下之怠金。其續經定期
    履行而仍不履行者，得再處怠金或管收之。前項規定，於夫
    妻同居之判決不適用之。」其立法目的，係以前述夫妻同居
    之法定義務，不得強制履行，使當事人就是否履行同居義務
    保有決定權，亦即確保婚姻之一方基於人格尊嚴，得以自主
    決定之人身自由，故如夫妻間就一方違反同居義務，約定應
    給付他方違約金，以確保雙方婚後應履行同居義務，則夫妻
    之一方為免於不履行所致違約金之負擔，其是否履行同居義
    務之人身自由無異受有間接強制，與前述強制執行法之立法
    精神有違，違反憲法第8條人身自由應予保障之國家社會一
    般利益，依上說明，上開違約金之約定，即屬有背於公序良
    俗而為無效。
　⒉被上訴人主張兩造於婚前簽署系爭協議書，約定違約者應給
    付違約金50萬元，今上訴人無故離家，伊自得據此向上訴人
    請求給付上開違約金等語，上訴人不爭執系爭協議書之真正
    ，惟抗辯系爭協議書之約定，強令伊負有強制履行同居義務
    之義務，已嚴重侵害伊之人身自由，違反公序良俗，應屬無
    效等語。查，依系爭協議書第5條約定：「甲（即被上訴人
    ）乙（即上訴人）雙方於結婚後，履行同居義務之所在地為
    新北市○○區○○路000號4樓，如日後有變更住所之必要時，雙
    方願本於平等原則，另行協議。」、第8條約定：「甲乙任
    何一方對於違反本協議書之內容者，他方得定相當期間為催
    告請求履行或遵守協議；若違反協議者仍不履行或遵守，他
    方有終止本協議書之權利，並得於終止本協議書後，向違反
    協議書內容者請求新台幣伍拾萬元之違約金。」等語（見原
    審卷第91頁），可知兩造係約定於婚後履行同居義務之所在
    地為系爭住所，如一方有違反前揭第5條履行同居義務之約
    定，應依前揭第8條約定給付他方違約金，以確保婚後同居
    義務之履行，依上說明，該第8條違約金之約定，將使締約
    之兩造就是否履行同居義務之人身自由受有間接強制，而違
    反憲法第8條人身自由應予保障之國家社會一般利益，係屬
    有背於公序良俗，依民法第72條規定為無效。從而，被上訴
    人主張上訴人違反系爭協議書第5條約定，而依該協議書第8
    條約定，請求上訴人給付上開違約金，洵屬無據，不能准許
    。
六、綜上所述，被上訴人本請求依民法第1052條第2項規定，請
    求與上訴人離婚，上訴人依同條項規定，反請求與被上訴人
    離婚，均應准許。原審就上訴人反請求與被上訴人離婚部分
    ，判決上訴人敗訴，尚有未洽，上訴意旨指摘原判決此部分
    不當，求予廢棄改判，為有理由，爰由本院予以廢棄並改判
    如主文第2項所示。被上訴人依系爭協議書，請求上訴人給
    付違約金20萬元本息，及兩造依民法第1056條規定，請求對
    造給付損害賠償20萬元本息，均無理由，不應准許。原審就
    被上訴人請求違約金20萬元本息部分，為上訴人敗訴之判決
    ，即有未洽，上訴人上訴意旨，指摘原判決此部分不當，為
    有理由，爰由本院予以廢棄並改判如主文第3項所示。至被
    上訴人請求違約金30萬元本息部分及兩造請求對造損害賠償
    20萬元本息部分，原審為兩造該等部分敗訴之判決，核無違
    誤，上訴人就此部分提起上訴、被上訴人提起附帶上訴，指
    摘原判決該等部分不當，求予廢棄改判，為無理由，均應予
    駁回。上訴人就其請求損害賠償部分所為假執行之聲請，失
    所附麗，併予駁回。
七、本件事證已臻明確，兩造其餘之攻擊或防禦方法及所用之證
    據，經本院斟酌後，認為均不足以影響本判決之結果，爰不
    逐一論列，附此敘明。
八、據上論結，本件上訴人之上訴為一部有理由、一部無理由；
    被上訴人之附帶上訴為無理由，依家事事件法第51條、民事
    訴訟法第450條、第449條第1項、第79條，判決如主文。
中　　華　　民　　國　　110 　年　　12　　月　　7 　　日
                    家事法庭
                        審判長法  官 吳光釗
                              法  官 江春瑩
                              法  官 游悅晨
正本係照原本作成。
如不服本判決，應於收受送達後20日內向本院提出上訴書狀，其
未表明上訴理由者，應於提出上訴後20日內向本院補提理由書狀
（均須按他造當事人之人數附繕本）上訴時應提出委任律師或具
有律師資格之人之委任狀；委任有律師資格者，另應附具律師資
格證書及釋明委任人與受任人有民事訴訟法第466 條之1第1項但
書或第2項所定關係之釋明文書影本。如委任律師提起上訴者，
應一併繳納上訴審裁判費。
中　　華　　民　　國　　110 　年　　12　　月　　8 　　日
    　　　　　　　　　　　　　書記官 王詩涵